臺灣彰化地方法院民事判決　　100年度訴字第292號
原　　　告　吳天仁
訴訟代理人　趙惠如律師
被　　　告　吳黃虹
訴訟代理人　施雅芳律師
訴訟代理人　吳永泉
被　　　告　吳永安
上列當事人間請求土地所有權移轉登記事件，本院於民國100年
11月17日言詞辯論終結，判決如下：
    主    文
被告吳黃虹應將其所有坐落彰化縣大村鄉○○段139地號、面
積214.47平方公尺土地，及同段第140地號、面積206.03平方公
尺土地，兩筆土地所有權其中應有部分均各2分之1移轉登記予原
告。
被告吳永安應將其所有坐落彰化縣大村鄉○○段139-1地號、面
積214.47平方公尺土地，及同段第140-1地號、面積206.04平方
公尺土地，兩筆土地所有權其中應有部分均各2分之1移轉登記予
原告。
訴訟費用由被告共同負擔。
    事實及理由
一、原告主張：
（一）緣原告吳天仁於民國74年間與被告吳黃虹及吳永安之被
      繼承人吳萬生（被告吳黃虹之夫，被告吳永安之父）共
      同出資，向訴外人吳賴時承買坐落彰化縣大村鄉○村段第
      363地號土地（嗣該土地於80年4月15日因分割增加第363-
      7及363-8地號；3筆土地並於80年8月因地籍圖重測，第36
      3地號土地重測後為彰化縣大村鄉○○段140地號；第363-
      7及363-8土地重測後則為彰化縣大村鄉○○段139地號；
      嗣後140地號土地因共有物分割而新增加140-1地號；139
      地號土地因共有物分割而新增139-1地號），本應由原告
      與吳萬生各取得所有權應有部分2分之1。惟上開土地係屬
      特定農業區農牧用地，因受限於當時農業發展條例農地，
      不得分割、不得移轉為共有之規定，無法將原告所買受之
      系爭土地應有部分2分之1移轉登記予原告，雙方乃約定以
      吳萬生之名義辦理所有權移轉登記，待嗣後相關法令變更
      而得辦理持分一部分移轉時，吳萬生即應將系爭土地所有
      權移轉登記2分之1予原告。
（二）按民法第1148條規定，繼承人自繼承開始時，除本法另有
      規定外，承受被繼承人財產上之一切權利義務。又兩造合
      約書約定因政府實施農業發展條例，耕地不得分割，亦不
      得持分一部分移轉登記，經雙方洽商同意以吳萬生之名義
      辦理所有權移轉登記，日後若能辦理持分一部移轉時，吳
      萬生應無條件提供移轉登記所需之一切文件及印章，不得
      要求任何之費用。本件農業發展條例嗣於89年1月26日修
      正時，已刪除第30條農地不得細分之限制規定，並放寬耕
      地得移轉為共有，則兩造共同承買土地合約書之條件業已
      成就，原告屢屢促吳萬生將系爭土地應有部分2分之1移轉
      登記予原告，吳萬生均置不理。然而吳萬生嗣於92年7月3
      日死亡，其所遺系爭土地由被告吳黃虹及吳永安2人共
      同繼承，且被告2人就系爭土地已辦理繼承登記，並完成
      共有物分割，由被告吳黃虹取得彰化縣大村鄉○○段
      139 、140地號土地所有權全部；由被告吳永安則取得同
      段第139-1及140-1地號土地所有權全部。詎原告促被告二
      人基於繼承關係及上開合約書約定，應將其所繼承系爭土
      地應有部分各2分之1移轉登記予原告，惟被告二人均予拒
      絕。
（三）對被告答辯內容之陳述：
   1、被告辯稱原告因85年間，就第140、154地號土地整併分割
      程序未完成，而依買賣方式移轉多得第154地號面積206平
      方公尺，應屬不當得利部分云云。然該部分之土地，乃以
      買賣方式為移轉登記，原告否認被告所稱之互換土地情事
      。況該土地分割整併，既因吳萬生拒絕配合辦理而未成立
      ，則整併協議自視為解除，若被告如認原告就第154地號
      土地多得206平方公尺，無法律上正當原因，被告另行舉
      證以他訴訟請求之，惟並不影響原告依共同承買土地合約
      書請求移轉系爭土地之權利，及被告等人應負義務。
   2、被告又再辯稱：兩造經路地規劃後，原告釋放第154地號
      土地中的206平方公尺做為通路使用，吳黃虹分得139、
      140地號土地則分給原告，以達產權各2分之1部分，此則
      完全不是事實。因原告從未與任何人有為草圖之協議，被
      證3草圖上之原告字跡，並非原告親簽，原告亦未授權任
      何人簽名。
   3、被告辯稱兩造就139、140、154地號3塊土地為分割協議部
      分，亦完全不是事實。被告吳永安於鈞院100年11月3日言
      詞辯論程序中陳稱：「我們是到原告提起本件訴訟，才知
      道有系爭合約書存在」等語，自足證之。93年10月間，原
      告係就154地號土地與吳萬生之繼承人為協議分割，並未
      提及139及140地號土地，此亦經證人吳長祿於鈞院證述屬
      實。況該139及140地號土地，當時登記名義人非原告，原
      告何會介入渠等遺產分割？復因被告自承於本件起訴後，
      方知139、140地號土地係父親吳萬生在世時與叔叔吳天仁
      合資承買，又如何於93年10月間，會就其不認為共有之土
      地為協議分割，其理至明。
   4、原告與吳萬生並未於85年間為交換土地之協議，約定由原
      告多取得第154地號土地之持分，將第140地號土地分歸吳
      萬生。此由證人賴東鳴於鈞院100年7月21日言詞辯論期日
      證稱：「（問：是否於85年3月間代辦吳萬生與吳天仁間
      就系爭154地號持分移轉之事？）答：有，但時隔已久地
      號不是很確定，當初印象雙方是就多筆土地各有二分之一
      的持分，但不易分割，所以要先辦調整面積，然後再移轉
      ，就是指先合併後再辦理分割，登記的原因雖然記載買賣
      ，但實際上並沒有價金的交付，而是做類似換地的動作，
      雙方的面積能各達到相同。（《提示85年12月11日界址調
      整示意圖，及87年3月24日員林地政測量圖》問：如何產
      生？有何用途？）答：第一張與我無關，第二張是我向地
      政事務所申請的，當時兩造有委託我送件，後來吳萬生就
      不辦了，所以就撤案了，當初是雙方講好我才去送件的，
      我不知道後來不辦的原因。（問：當時是誰委託你辦的？
      換地的動作使面積相同，是指哪筆土地？85年的移轉沒有
      交付現金，是你沒有看到？民國85年辦移轉之前，154地
      號兩造各有二分之一，何有不一致可言？）答：吳天仁、
      吳萬生。140、154地號印象中一個人分北邊，一個人分南
      邊。我並沒有看到，是他們都沒有談到錢的事。因為140
      地號部分，當時吳天仁並沒有持分，所以才會就140、154
      地號面積合併後分給雙方各二分之一。（問：140地號土
      地吳天仁當時沒有持分，你在辦理合併分割前是否要先辦
      買賣？後來你有跟吳萬生說140地號土地已有過一部分到
      吳天仁名下了嗎？）答：我要先透過買賣的方式納入吳天
      仁以後，才能就二筆土地辦理合併分割，並分給吳萬生、
      吳天仁各二分之一。有，只是後來沒有完成合併分割移轉
      的動作，但實際上已經移轉持分，也就是大家都是各二分
      之一也維持共有。（問：如果只是把154、140土地調整持
      分，為何不直接進行合併分割即可？）答：因為當時雙方
      希望如此解決，而考量到140地號只有一個人所有，而154
      地號土地有二個人所有，另外考量西邊與139地號土地相
      鄰路面寬度希望一致，所以因為這樣而無法直接合併，地
      政建議最好先辦理買賣移轉調整雙方面積後，才為如此分
      割，當時是因為要顧及雙方利益的平衡及雙方意見和平，
      所以雙方才會同意先辦移轉後再辦理合併分割。」等語，
      均足證原告所分配取得之土地，無論154地號或140地號土
      地，均係坐落北邊之土地、吳萬生則取得坐落南邊之土地
      。故並無原告與吳萬生於85年間為交換土地之協議，由原
      告多取得第154地號土地之持分，而將第140地號土地分歸
      吳萬生之約定。又第154地號土地係屬袋地，原告一直以
      來均係通行第139及第140地號土地，方得對外通行，亦得
      為農作物物之灌溉，苟原告同意以第140地號土地與吳萬
      生交換154地號土地，則原告取得第154地號土地則全無對
      外通行道路，原告絕不可能同意將第140地號土地全部分
      歸吳萬生，否則，原告取得第154地號土地將全無對外通
      行道路。況原告就第139及第140地號土地，本即與吳萬生
      合資承購，應有部分各2分之1，原告何須以第154地號土
      地留設道路，以換取第139及第140地號土地持分之理？
   5、按民法第759條之1第1項規定，不動產物權經登記者，推
      定登記權利人適法有此權利。本件原告與吳萬生原共有彰
      化縣大村鄉○○段第154地號土地，應有部分各2分之1，
      原告嗣後於84年12月31日向吳萬生承買應有部分萬分之42
      6，故土地登記簿謄本即明載吳天仁之應有部分為1萬分之
      5426、吳萬生之應有部分為1萬分之4574，該不動產之取
      得既經登記，原告即適法有此權利。證人雖證稱伊未看到
      交付買賣價金，且並未談到錢的事等語，並不當然代表兩
      造之間未有前開買賣。又87年3月24日員林地政測量圖，
      其分配方式，嗣後係因吳萬生不願依此方式辦理並撤案，
      亦顯見原告與吳萬生業已合意解除該協議。故原告依系爭
      共同承買土地合約書請求移轉系爭土地，自屬有據。
   6、原告與吳萬生就共同承買土地既會立有合約書，則苟如被
      告所辯其二人交換土地，何有未立合約書之理？況為何係
      交換第140地號土地？而非交換第139地號土地？顯見，該
      第140地號土地較有價值，第139地號土地業已規劃為計劃
      道路，較無價值，故被告欲將第140地號土地據為己有。
      且被告業於100年4月21日鈞院言詞辯論程序中，自認「因
      為吳萬生已經死亡，所以無法知道如何約定」等語。顯見
      ，被告抗辯原告與吳萬生協議，由原告多分得第154地號
      土地，用以交換由吳萬生取得第140地號土地，顯係不實
      。
   7、被告辯稱原告於93年間簽署分割協議時(按:原告否認之)
      ，未就系爭共同承買土地合約書為任何表示，亦未就上開
      協議及分配提出任何異議云云。原告因與吳萬生係共有第
      154地號土地，第154地號土地於土地登記簿謄本上均有應
      有部分，而共有之第139及第140地號土地因係以吳萬生之
      名義登記，故於土地登記簿謄本上，原告並無應有部分，
      故原告係以第154地號土地為分割，並未就第139及第140
      地號土地與吳萬生之繼承人為協議分割。且原告於分割第
      154地號土地時，未就共同承買土地合約書為任何表示，
      並不代表原告拋棄該共同承買土地合約書之請求，乃因原
      告不諳法令，不知法律早已變更，已無農地不能增加共有
      人之限制，否則，原告早對吳萬生提出請求。
（四）並聲明：
     1、被告吳黃虹應將坐落彰化縣大村鄉○○段139地號、
        地目田、面積214.47平方公尺土地所有權全部及同段第
        140地號、地目田、面積206.03平方公尺土地所有權全部
        等2筆土地，其中所有權應有部分各2分之1移轉登記予
        原告。
     2、被告吳永安應將坐落彰化縣大村鄉○○段139-1地號、
        地目田、面積214.47平方公尺土地所有權全部及同段第
        140-1地號、地目田、面積206. 04平方公尺土地所有權
        全部等2筆土地，其中所有權應有部分各2分之1移轉登
        記予原告。
     3、訴訟費用由被告負擔。
二、被告則以：
（一）兩造已經協議各取得如93年5月3日地籍圖上簽名位置之土
      地，蓋吳萬生於92年7月3日死亡，遺留財產包括系爭139
      、140、154號土地，須辦理繼承登記，當時吳萬生繼承人
      與原告曾就上開3筆土地為分割之協議，並各自就願受分
      配部分為簽名後，才形成如93年5月3日地籍圖所示分割方
      案。原告並交付產權證明、身份證、印鑑章、印鑑證明等
      相關資料協同辦理分割登記，足認上開3筆土地係一併協
      議，及原告同意各人分配取得如93年8月4日複丈成果圖、
      複丈結果通知書所示之位置及面積，茲述如下：
   1、同意由原告取得如93年8月4日複丈成果圖上154地號部分
      （面積0.262306公傾，即2623.06平方公尺）。
   2、同意由吳永浪、吳永泉、吳永和、吳永盛各取得如93年8
      月4日複丈成果圖上154-1、154-2、154-3、154-4 地號，
      面積各為0.052645公傾，即526.45平方公尺土地。
   3、同意由吳永安取得如93年8月4日複丈成果圖上154-5地號
      部分(面積105.39平方公尺)、140-1地號（面積206.04平
      方公尺）、139-1地號（面積214.47 平方公尺）。
   4、同意由吳黃虹取得如93年8月4日複丈成果圖上140地號
      （面積206.04平方公尺）、139地號（面積214.47平方公
      尺）。
   5、上開協議乃吳萬生死亡後，各共有人對於共有物之分割協
      議，並履行分割登記，於93年10月5日登記完畢，具物權
      效力，再原告於簽署分割協議時，未就系爭「共同承買土
      地合約書」為任何表示，亦未就上開協議及分配提出任何
      異議，則原告依系爭「共同承買土地合約書」(僅具債權
      效力)，請求被告吳黃虹移轉139、140地號應有部分各
      二分之一予原告，請求吳永安移轉139-1、140-1地號應有
      部分各二分之一予原告，自無理由。
（二）本件經鈞院向彰化縣員林地政事務所函詢：「（一）請檢
      送彰化縣大村鄉○○段154地號之土地登記謄本、土地歷
      年來異動索引、買賣契約書等相關申辦資料。（二）跨測
      一00159號地籍圖謄本（如附件一），其製作之源由？虛
      線所示為何意？（三）93年8月4日員林地政事務所土地複
      丈成果圖（如附件二），其製作之源由？」等問題，經該
      所以100年5月2日員地二字第1000002591號函覆：「．．
      ．三、經查貢旗段154地號土地買賣契約書已銷毀。四、
      跨測一00159號地籍圖本為申請人為辦理貢旗段139、140
      、154地號土地分割所提供之分割方案圖，虛線為擬分割
      線。五、93年8月4日本所土地複丈成果乃申請人吳天仁、
      吳永浪、吳永盛、吳永安、吳永泉、吳永和、吳黃虹於
      93年7月15日本收件員土測字第1000、1001號土地複丈申
      請書辦理貢旗段139、140、154地號土地分割案件之成果
      圖，貢旗段154地號分割為154、154-1、154-2 、154-3、
      154-4、154-5地號，貢旗段139地號分割為139 、139-1地
      號，貢旗段140地號分割為140、140-1地號」等語。足證
      吳天仁確參與分割協議並辦妥分割登記。再由被告跨測一
      00159號地籍圖，可明確各共有人係以139、140 、154地
      號為分割協議範圍及標的，原告簽名其上，已明示同意以
      分割圖上之3地號及分配位置為分割，自其時已形成分割
      方案，上開分割協議，並經原告履行協同登記，已具物權
      效力，自取代系爭共同承買土地合約書之約定。兩造為共
      有物分割協議前夕，被告吳永安即代表其他共有人與吳天
      仁商議將來系爭139、140、154地號如何劃出路地事宜，
      並有路地規劃圖為憑。當時，吳天仁對於如有以154地號
      劃為路地之土地面積，吳黃虹將以分割取得之139-1地
      號等面積移轉予吳天仁之協議，並無異議，之後才於分割
      圖上簽名，明顯分割協議當時，兩造已就系爭139、140、
      154地號之規劃使用另為協議，且原告於協議當時即知有
      系爭同意書之存在，仍願就上開3筆地號土地為協議，何
      以故？實因原告可利用系爭3筆地號形成之路地，向西直
      接通行139-1地號而至公路之利益。則原告於分割協議當
      時即明知有系爭共同承買土地合約書之存在，且其就系爭
      154地號土地持份較多，及139地號是既成道路的事實，簽
      名時並無異議或反對，嗣辦理共有物分割登記後，多年來
      亦無異議，自不容原告再否認分割方案，就系爭合約書再
      為主張權利，否則即屬權利濫用。
（三）關於本件吳萬生生前與吳天仁是否換地，或以面積找補一
      節，原告主張並無面積找補一事，惟被告則辯稱有：
   1、依上開地政機關函示，貢旗段154地號土地買賣契約書已
      銷毀，致無可考。然依卷附85年12月11日「大村鄉○○段
      140、154地號界址調整示意圖」及卷附87.3.24廢棄訂正
      地籍圖所示「土地面積計算表」，可知吳萬生與吳天仁就
      140、154地號分配面積，同為2,623平方公尺之數，且嗣
      後86、87年間整併分割時，吳天仁持分仍不增加，足證吳
      萬生與吳天仁就系爭土地維持平分之共識。
   2、再兄弟合資購買土地，持分各半，乃事理最平常且無紛爭
      者，系爭土地合資購買後，吳萬生與吳天仁持分各半（面
      積各為2,417平方公尺），惟吳天仁就154地號持分於85年
      3月6日變動為2分之1，持分由2分之1增為10000分之5426
      ，合面積2,623平方公尺，而其增加之持分恰為140地號面
      積之一半即206平方公尺（小數點省略）。而吳萬生生前
      與吳天仁又無何金錢上糾紛，則被告所陳換地或面積找補
      一事，自非憑空杜撰。
   3、然究不論換地或找補面積與否，原告既對於貢旗段139、
      140地號土地有移轉請求權，惟嗣後另就139、140、154地
      號土地形成分割方案，並在分割方案圖為簽名，又協同辦
      妥分割登記，已足證明原告有同意自己分得154地號中之
      2,623.06平方公尺面積部分，餘分歸吳萬生之繼承人取得
      之意思。
（四）又若原告因85年間140、154地號土地整併分割程序未完成
      ，而依買賣方式移轉多得154地號面積206平方公尺部分，
      應屬不當得利：
   1、關於吳天仁、吳萬生於85年間曾就系爭140、154地號作土
      地整合一事，證人賴東鳴於100年7月21日到庭證述：「（
      是否於85年3月間代吳萬生與吳天仁問就系爭154地號持分
      移轉之事？）有，但時隔已久地號不是很確定，當初印象
      雙方是就多筆土地各有二分之一的持分，但不易分割，所
      以要先辦調整面積，然後再移轉，就指先合併後再辦理分
      割，登記的原因雖然記載買賣，但實際上並沒有價金的交
      付，而是做類似換地的動作使雙方的面積能各達到相同」
      、「87年3月24日員林地政測量圖是我向地政事務所申請
      的，當時兩造有委託我送件，後來吳萬生就不辦了，所以
      就撤案了，當初是雙方講好我才去送件的，我不知道後來
      不辦的原因，該張圖是針對140、154合併分割而已，139
      當時是都市○○道路用地，當時沒有談到」、「（當時是
      誰委託你辦的？換地的動作使面積相同，是指嗎筆土地？
      85年的移轉沒有交付現金，是你沒有看到？民國85年辦移
      轉之前，154地號兩造各有二分之一，有何不不致可言？
      ）吳天仁、吳萬生。140、154地號印象中一個人分北邊，
      一個人分南邊，我並沒有看到，是他們都沒有談到錢的事
      ，因為140地號部分，當時吳天仁並沒有持分，所以才會
      就140、154地號面積合併後分給雙方各二分之一」、「（
      140地號土地吳天仁當時沒有持分，你在辦理合併分割前
      是否要先辦買賣？來你有跟吳萬生說140地號土地已有過
      一部分吳天仁名下了嗎？）我要先透過買賣的方式納入吳
      天仁以後，才能就二筆土地辦理合併合割，並分給吳萬生
      、吳天仁各二分之一。有，只是後來沒有完成合併分割移
      轉的動作，但實際上已經移轉持分，就大家都是各二分之
      一也維持共有」、「（如果只是把154、140土地調整持分
      ，為何不直接進行合併分割即可？）因為當時雙方希望如
      此解決，而考量到140地號只有一個人所有，而154地土地
      有二個人所有，另外考量西邊與139地號土地相鄰路面寬
      度希望一致，所以因為這樣而無法直接合併，地政建議最
      好先辦理買賣移轉調整雙方利益平衡及雙方意見和平，所
      以雙方才會同意先辦移轉後再辦理合併分割」等語。
   2、依證人賴東鳴上開證詞，可知吳天仁、吳萬生85年間，曾
      立於公平分配土地立場就154地號、140地號土地協議整併
      事宜，整併前，139地號已是計劃道路用地，故而僅就154
      、140地號為整併，當時，因為考量140地號要與139地號
      面寬一致，故而須先以買賣方式辦理移轉，致生吳萬生減
      少154地號持分206平方公尺，而吳天仁多得154持分206平
      方公尺。雖合併方案未辦理完成，然140、154地號土地既
      是兄弟合資購買，持分各半之立基點仍存在兩兄弟間，則
      吳天仁就多得154地號面積206平方公尺部分，自屬不當得
      利。
（五）兩造經路地規劃後（吳天仁釋放154地號土地中的206平方
      公尺做為道路使用，吳黃虹分得的139、140地號土地則
      分給原告，以達產權各2分之1），才就139、140、154 地
      號三塊土地為分割協議：
   1、吳萬生死亡後，被告繼承人發現154地號土地並未公平登
      記，原告持分確實多出206平方公尺，當時為求和諧，才
      有路地規劃協商（即被證3草圖），希原告釋放154地號土
      地中的206平方公尺做為道路使用，而以將來吳黃虹分
      得的139、140地號土地直接分給原告，如此，原告可取得
      140、139地號土地北邊部分並向西對外通行至聯外道路，
      並符合兄弟持分各半之原則。故而吳永安於父親死亡後才
      會持規劃道路圖，探訪原告並與其商議各人持有土地位置
      及路地與土地交換事宜。
   2、關於139、140、154地號之路地規劃事宜，證人吳永浪於
      鈞院100年8月25日審理時證述：「93年5月3日地籍圖謄本
      ，是我父親過世後，經我們兄弟協議後拿給原告（叔叔）
      過目後，再為辦理繼承登記，上面『吳永浪』是我本人所
      簽名，媽因為不識字，所以是我代簽，我所說的協議是因
      為日後139、140、154地號土地要為分割，必須要符合公
      平原則，所以才會事先討論經大家同意，協議內容是這三
      塊土地的總面積，兩家（原告及我父親）各二分之一」、
      「法官提示之被告100年7月14日書狀證物三之草圖，是當
      時我們與原告協議分割所做出的草圖，我有看過，這張圖
      當初是希望兩家的面積一人一半，但因為原告154地號土
      地多了206平方公尺，所以就協議將來要左右一人一半的
      話，他會還我們206平方公尺，並將206平方公尺留在154
      地號土地的中間，以備我們日後耕作出入使用，當時139
      、140、154地號一起協議，就是將來這二塊土地要分割的
      話，總面積要二家一人一半。把這三塊土地總面積除以二
      ，即一人一半，206平方公尺是從154的部分還給我們，當
      初是約定我媽媽要將他取得的139、140土地面積全部給原
      告，然後由原告歸還他多取得的206平方公尺土地給我媽
      媽」、「（當時既然你們有提到154地號土地中的206平方
      公尺做為道路使用，而且要將吳黃虹分得的139、140
      地號土地分給原告，為何後來沒有辦理？）當時一直想辦
      ，但因為叔叔一直沒有說要如何還206平方公尺，所以才
      一直拖下來」、「（這樣的協議，後來沒有完成？）原告
      當初有答應這個協議，但後來沒有講如何還206平方公尺
      ，我們才沒有繼續辦理」、「（辦理繼承登記時，原告只
      有分得154地號土地，至於139、140地號土地未分得，顯
      沒有依照你所說的協議去辦理繼承登記？）當時因為土地
      法法規的因素，所以無法辦理，但有特別將139、140的一
      半分給我母親，以便日後過戶給原告」、「我有親耳聽到
      我叔叔告訴我，說他同意上開協議，是吳永安去找原告說
      明後的隔幾天，原告有到我家，我問他的」等語。參以被
      告吳永安於同日陳稱：「我的確有拿這個草圖與原告討論
      」等語，及由草圖可看出被告吳永安等人係以使吳天仁自
      154地號向西取得140、139地號通行至聯外道路為協商內
      容，既可解決吳天仁不當得利之206平方公尺土地，又可
      順利取得依系爭同意承買合約書應得之一半土地（404.5
      平方公尺），堪認確有上開路地規劃之協議存在。
   3、至吳長祿平時未與吳天仁同住，業經證人吳長祿於鈞院證
      述明確，自然不知吳永安在兩造共有物分割協議前夕，數
      度前往吳天仁處所與吳天仁商議將來系爭139、140、154
      地號如何劃出路地及過戶事宜，自不得僅憑吳長祿未經歷
      吳天仁與吳永安商議之事實，即否認吳永安與吳天仁協商
      路地規劃事宜。
   4、此路地規劃協議後，被告繼承人吳天仁、吳永浪、吳永盛
      、吳永安、吳永泉、吳永和、吳黃虹才與吳天仁就139
      、140、154地號為協議分割，此業經  鈞院向彰化縣員林
      地政事務所函詢：「（一）請檢送彰化縣大村鄉○○段
      154 地號之土地登記謄本、土地歷年來異動索引、買賣契
      約書等相關申辦資料。（二）跨測一00159號地籍圖謄本
      （如附件一），其製作之源由？虛線所示為何意？（三）
      93年8月4日員林地政事務所土地複丈成果圖（如附件二）
      ，其製作之源由？」等問題，經該所以100年5月2日員地
      二字第1000002591號函覆：「．．．三、經查貢旗段154
      地號土地買賣契約書已銷毀。四、跨謄測一字第00159號
      地籍圖本為申請人為辦理貢旗段139、140、154地號土地
      分割所提供之分割方案圖，虛線為擬分割線。五、93年8
      月4日本所土地複丈成果乃申請人吳天仁、吳永浪、吳永
      盛、吳永安、吳永泉、吳永和、吳黃虹於93年7月15日
      本收件員土測字第1000、1001號土地複丈申請書辦理貢旗
      段139 、140、154地號土地分割案件之成果圖，貢旗段
      154地號分割為154、154-1、154-2、154-3、154-4、154-
      5地號，貢旗段139地號分割為139、139-1地號，貢旗段
      140地號分割為140、140-1地號」等語即明。
   5、由上開謄測一字第00159號地籍圖，可明確各共有人係以
      139、140、154地號為分割協議之範圍及標的，而其上「
      吳天仁」簽名是吳天仁之子「吳長祿」經吳天仁同意代為
      簽名其上，業經吳長祿於鈞院100年10月6日審理時證述明
      確。顯然吳天仁同意以分割圖上之139、140、154地號及
      分配位置為分割，自其時已形成分割方案，上開分割協議
      ，並經原告協同辦理登記，已具物權效力，且符合兄弟持
      分公平原則，自取代系爭共同承買土地合約書之約定。
   6、另參以原告於規劃道路協議時及分割協議當時，均明知有
      系爭共同承買土地合約書之約定，明知吳天仁就系爭154
      地號土地持份較多，及139地號是既成道路的事實，仍於
      分割圖上簽名，簽名時未有異議或反對，即使辦理分割登
      記後，多年來亦無異議，基於誠信原則，自不容原告嗣後
      再否認土地分配協議，另就系爭同意書再為主張權利，否
      則即有違民法第148條誠信及權利不得濫用原則。
   7、原告占有154地號北邊土地，出入向由154地號北邊向西穿
      越現「吳黃虹」名下的140、139地號至聯外道路，因兩
      造是至親關係，原告又將154地號租予被告之弟種植葡萄
      ，故得自由出入，並不因上開地號登記何人名下而異。
  (六)、聲明：1、原告之訴駁回。2、訴訟費用由原告負擔。
三、得心證之理由
（一）按原告主張其於民國74年間與吳萬生共同出資承買坐落彰
      化縣大村鄉○村段第363地號土地（嗣該土地於80年4月15
      日因分割增加第363-7及363-8地號，3筆土地並於80年8月
      因地籍圖重測，第363地號土地重測後為彰化縣大村鄉○
      ○段140地號、第363-7及363-8土地重測後則為彰化縣大
      村鄉○○段139地號；嗣後140地號土地因共有物分割而新
      增140-1地號、139地號土地因共有物分割而新增139-1地
      號），本應由原告與吳萬生各取得應有部分2分之1，惟上
      開土地係屬特定農業區農牧用地，因受限於當時農業發展
      條例農地不得分割、不得移轉為共有之規定，無法將原告
      所買受之系爭土地所有權應有部分2分之1移轉登記予原告
      ，雙方乃約定以吳萬生之名義辦理所有權移轉登記，待嗣
      後相關法令變更而得辦理持分一部分移轉時，吳萬生即應
      將系爭土地所有權移轉登記2分之1予原告。而後農業發展
      條例於89年1月26日修正第30條規定，則兩造合約書之條
      件業已成就，再吳萬生於92年7月3日死亡，其所遺系爭土
      地由被告吳黃虹及吳永安2人共同繼承，且被告2人就系
      爭土地已辦理繼承登記，並完成共有物分割，由被告吳黃
      虹取得彰化縣大村鄉○○段139、140地號土地，被告吳
      永安則取得同段第139-1及140-1地號土地等情，業據原告
      提出土地登記簿謄本、共同承買土地合約書、異動索引、
      地籍圖附於本院卷內可稽，且該部分為被告所不否認，此
      部分，自堪信為真正。
（二）被告固辯稱原告與吳萬生於85年間，曾就當時154、140土
      地協議整併事宜，因考量140地號應與139地號土地面寬一
      致，故而先以買賣方式辦理移轉，由原告多取得154地號
      土地206平方公尺（應有部分426/10000)，吳萬生則減少
      154地號土地之持分，此部分面積適與140地號土地面積相
      符。嗣吳萬生死亡後，兩造復於93年5月3日就139、140、
      154地號土地達成分割協議，依該協議內容，原告取得第
      154地號土地、被告吳永安取得154-5、140-1、139-1地號
      土地、被告吳黃虹取得139、140地號土地，即原告將先
      前多持有206平方公尺土地部分歸還被告，被告吳黃虹
      取得139、140地號土地予原告，使路權規劃相宜，兩造各
      自於地籍圖上分得位置部分簽名，原告並交付產權證明、
      身份證、印鑑章、印鑑證明等相關資料協同辦理分割登記
      ，此已取代系爭共同承買土地合約書之約定，故原告再請
      求被告移轉系爭土地應有部份各2分之1予原告，並無理由
      云云，並提出土地登記簿、界址調整示意圖、員林地政事
      務所土地複丈成果圖影本、複丈結果通知書影本、土地登
      記第二類謄本、地籍圖謄本附卷為佐。
（三）惟查：
   1、據證人賴東鳴到庭證稱：「（問：是否於85年3月間代辦
      吳萬生與吳天仁間就系爭154地號持分移轉之事？）答：
      有，但時隔已久地號不是很確定，當初印象雙方是就多筆
      土地各有二分之一的持分，但不易分割，所以要先辦調整
      面積，然後再移轉，就是指先合併後再辦理分割，登記的
      原因雖然記載買賣，但實際上並沒有價金的交付，而是做
      類似換地的動作，使雙方的面積能各達到相同。（《提示
      85年12月11日界址調整示意圖及87年3月24日員林地政測
      量圖》問：如何產生？有何用途？）答：第一張與我無關
      ，第二張是我向地政事務所申請的，當時兩造有委託我送
      件，後來吳萬生就不辦了，所以就撤案了，當初是雙方講
      好我才去送件的，我不知道後來不辦的原因」等語以觀，
      原告與吳萬生雖曾於85年間商討土地持分移轉事情，並委
      請證人賴東鳴辦理，然嗣後吳萬生即請賴東鳴撤案，該土
      地合併分割案，亦查無其他後續進展。證人之詞，尚難推
      論原告已與吳萬生達成土地互換協議。再則，據土地登記
      簿謄本觀之，原告係基於「買賣」原因而取得154地號土
      地所有權應有部分10000分之426，其登記日期為85年3月6
      日、原因發生日期為84年12月31日，此是否仍屬當初協議
      換地內容之履行，或係兩造另成立買賣契約關係，或尚有
      其他情事，依該證人之證詞，尚不全然足以證明，況且當
      時140地號土地尚屬登記為吳萬生所有，且依法令不得就
      應有部分之一部分予分割，且若原告與吳萬生間有調整換
      地而先行以買賣為原因，由原告取得上開154地號土地之
      應有部分426/10000，則吳萬生何不以書面文字約明？（
      就以共同承買訴外人吳賴時之系爭土地，都會以書面為之
      ）故不能徒以154地號土地之應有部分426/10000之面積為
       206平方公尺，適約為140地號面積之一半，即遽認定雙
      方有調整換地之情事，且被告仍應就如何調整換地之細節
      負舉證之責任；否則，被告抗辯仍不足採。
   2、另據彰化縣員林地政事務所100年5月2日員地二字第10000
      02591號函文說明所載：「...四、跨謄測一字第00159號
      地籍圖本為申請人為辦理貢旗段139、140、154地號土地
      分割所提供之分割方案圖，虛線為擬分割線。五、93年8
      月4日本所土地複丈成果乃申請人吳天仁、吳永浪、吳永
      盛、吳永安、吳永泉、吳永和、吳黃虹於93年7月15日
      本收件員土測字第1000、1001號土地複丈申請書辦理貢旗
      段139、140、154地號土地分割案件之成果圖，貢旗段154
      地號分割為154、154-1、154-2、154-3、154-4、154-5地
      號，貢旗段139地號分割為139、139-1地號，貢旗段140地
      號分割為140、140-1地號」等文，僅能證明兩造曾就93年
      8月間當時第139、140、154地號土地送請擬作分割方案圖
      ，至於兩造嗣後是否即就該分割協議達成合意並使其生效
      ，尚有所疑。蓋據證人即被告吳黃虹之子吳永浪雖到庭
      證稱：「（《提示93年5月3日地籍圖謄本》問：請問「吳
      永浪」簽名是否你本人所簽？為何所簽？為何有這張圖？
      ）答：這張圖是我父親過世後，經我們兄弟協議後拿給原
      告（叔叔）過目後，再為辦理繼承登記。是我本人所簽名
      ，媽媽因為不識字，所以是我代簽。（問：你所說的協議
      內容是什麼？）因為日後139、140、154地號土地要為分
      割，必須要符合公平原則，所以才會事先討論經大家同意
      。協議內容是這三塊土地的總面積，兩家（原告及我父親
      ）各二分之一。...（問：當時如何協議？）答：這張圖
      當初是希望兩家的面積一人一半，但因為原告154地號土
      地多了206平方公尺，所以就協議將來要左右一人一半的
      話，他會還我們206平方公尺，並將206平方公尺留在154
      地號土地的中間，以備我們日後耕作出入使用。（問：當
      時是否就154做協議？或連139、140三塊協議？）答：當
      時是三筆一起協議。就是將來這三塊土地要分割的話，總
      面積要二家一人一半。（問：如何達到二家一人一半？）
      答：把這三塊土地總面積除以二，即一人一半。206平方
      公尺是從154的部分還給我們。（問：你剛剛稱原告說中
      間有一條路要讓出來，是指將154土地中206平方公尺讓出
      來，但你們是否要拿139、140地號土地做條件交換？）答
      ：206平方公尺是原告本來就是多的要讓出來。（問：你
      們有討論到將來吳黃紅日後取得的139、140地號土地將
      來要與原告做任何交易嗎？）答：當初是約定我媽媽要將
      他取得的139、140土地面積全部給原告，然後由原告歸還
      他多取得的206平方公尺土地給我媽媽。（問：吳天仁多
      出來的206平方公尺是將來做為道路使用？或是還給你媽
      媽？）答：是還給我媽媽做為道路使用...（《（提示93
      年5月3日地籍圖謄本》問：是否吳天仁本人簽名？）答：
      這是我弟弟拿去給原告簽的，所以我無法回答。（問：所
      以與叔叔達成協議，你也無法確認？）答：我有親耳聽到
      我叔叔告訴我，說他同意上開協議...」等語，核與被告
      所辯內容大致相符。即雙方間曾就139、140、154地號協
      談如何各自取得，分配位置，惟並未達成合致意思表示。
      而據證人即原告之子吳長祿到庭證稱：「（《提示93年5
      月3日地籍圖謄本）問：上面是誰簽名的？當天是誰找你
      父親討論分割的事情？除了你簽名的154地號土地之外，
      有否針對其他土地進行討論？答：當天是我代父親吳天仁
      簽名，當時他在場，他因開完刀不久，依現有的耕種，是
      這塊沒問題，覺得沒有異議，所以我就代為簽名。（當時
      是吳永安來找我父親討論分割的事）。沒有。」等語以觀
      ，原告授權證人吳長祿代其於該地籍圖上簽名，僅係證明
      其當時之耕作地154地號土地為其在使用，尚難逕謂原告
      已有同意如該地籍圖上各簽名人處，即屬分得簽名位置之
      意思，況且亦與證人吳永浪之證述內容有所出入。若依跨
      謄測一字第00159號地籍圖謄本影本所示，除了並無各人
      分得面積（或證人吳永浪所稱該206平方公尺之位置圖)供
      之記載外，被告所稱原告分得之位置西側尚有原告吳黃
      虹應分得之處，原告即無法與西側道路連絡出入，原告豈
      願意如此分配？而放棄原先與被告等被繼承人共同合買系
      爭139、139-1、140、140-1地號土地？且除該地籍圖謄本
      影本，亦無其他證據資為證明，故被告辯稱兩造於93年間
      雙方已另成立新的合議分配協議，尚非可取。
   3、且倘若原告當初確不當擁有第154地號土地206平方公尺（
      持分426/10000)，兩造於93年5月3日之協議中，原告本來
      就應將該部分交還予被告，何以被告尚需以139、140地號
      土地與原告交換釋放154地號土地多佔有之部分？且被告
      吳永安於本件訴訟中始稱伊前未曾知悉「系爭共同承買土
      地合約書」，又如何推論原告多出之154地號土地持分426
      /10000，是渠等被繼承人生前與吳萬生交換土地？縱認證
      人吳永浪之證述內容為真實，然其亦證稱：「（問：當時
      既然你們有提到154地號土地中的206平方公尺做為道路使
      用，而且要將吳黃紅分得的139、140地號土地分給原告
      ，為何後來沒有辦理？）答：當時一直想辦，但因為叔叔
      一直沒有說要如何還206平方公尺，所以才一直拖下來。
      （問：這樣的協議，後來沒有完成？）答：原告當初有答
      應這個協議，但後來沒有講如何還206平方公尺，所以我
      們才沒有繼續辦理。」等語，堪認兩造並未就該份協議內
      容達成最終合意，該份協議內容應不生效力。
（四）綜上，被告既無法提出確切證據，證明原告當初確係基於
      換地協議而多取得第154地號土地上10000分之426持分，
      嗣兩造於93年5月之協議最終亦未生效，被告之抗辯即非
      可取。原告基於與被告之被繼承人吳萬生於74年3月14日
      簽立之共同承買土地合約書內容，今條件已然成就，並無
      不能移轉登記限制，被告二人為吳萬生之繼承人及系爭土
      地之現登記名義人，自應負有履行之義務。原告依繼承、
      買賣關係，請求被告履行該契約內容，為有理由，應予准
      許，爰判決如主文所示。
四、訴訟費用負擔之依據：第78條、第85條第2項。
中    華    民    國   100    年    11    月    30    日
                  民事第一庭    法  官  王鏡明
以上正本係照原本作成。
如對判決上訴，應於判決送達後20日內向本院提出上訴狀。如委
任律師提起上訴者，應一併繳納上訴審裁判費。
中    華    民    國   100    年    12    月    1     日
                                書記官  楊美芳